臺灣彰化地方法院民事判決
109年度訴字第1233號
原      告  林文仁  
訴訟代理人  劉光燿律師
被      告  林正介  

            林正家  

            林欣怡  

兼上一人
訴訟代理人  
            林志昌  

上列當事人間請求分割共有物事件，本院於民國111年5月25日言
詞辯論終結，判決如下：
    主  文
兩造共有坐落彰化縣○○鄉○○段000地號，面積881.16平方公尺土
地，分割如附圖甲案所示，編號A部分面積176.23平方公尺土地
，由被告林欣怡、林志昌共同取得，並按應有部分各1/2比例維
持共有；編號B部分面積176.23平方公尺土地，由被告林正家取
得；編號C部分面積176.23平方公尺土地，由被告林正介取得；
編號D部分面積352.47平方公尺土地，由原告取得。
訴訟費用由兩造按附表所示比例負擔。 
    事實及理由
一、原告聲明求為判決兩造共有坐落彰化縣○○鄉○○段000地號土
    地（下稱系爭土地）准予分割如附圖甲案（即彰化縣北斗地
    政事務所收件日期文號111年3月17日北土測字第412號土地
    複丈成果圖）所示，編號A部分面積176.23平方公尺土地，
    由被告林欣怡、林志昌共同取得，並按應有部分各1/2比例
    維持共有；編號B部分面積176.23平方公尺土地，由被告林
    正家取得；編號C部分面積176.23平方公尺土地，由被告林
    正介取得；編號D部分面積352.47平方公尺土地，由原告林
    文仁取得。主張略以：系爭土地為兩造所共有，應有部分詳
    如附表所示，原告因單獨所有同段625地號土地之對外出入
    口過於狹小，欲買賣取得系爭613地號土地應有部分，進而
    合併625地號土地，以達到擴大對外出入聯絡道路之使用效
    益，被告知道原告有此合併拓寬內部使用道路的需求，
　　原告係因被告之建議購買系爭土地持分，故分割如附圖甲案
    ，將系爭土地之東側分配予原告，如此方能達到與625地號
    土地合併之目的，將編號A部分土地分配給林志昌、林欣怡
    ，可兼顧其宗族間保持和睦，維持聯繫，亦能保存部分建物
    ，此方案不用送鑑價。附圖乙案不但將原告所分得的土地與
    625地號土地分離，更將原告取得之土地分成兩筆，中間還
    夾雜其他共有人的土地，造成原告土地無法合併做最大有效
    的利用，且形成地形破碎，不符合土地分割的使用經濟目的
    ，被告所稱祖先交代分割位置，並未提出實證，且原告不受
    拘束等語。
二、被告聲明求為判決系爭土地分割如附圖乙案（即彰化縣北斗
    地政事務所收件日期文號111年1月22日北土測字第120號土
    地複丈成果圖）所示，編號A部分面積176.23平方公尺土地
    ，以及編號D部分面積176.23平方公尺土地，均由原告林文
    仁取得；編號B部分面積176.23平方公尺土地，由被告林正
    家取得；編號C部分面積176.24平方公尺土地，由被告林正
    介取得；編號E部分面積176.23平方公尺土地，由被告林欣
    怡、林志昌共同取得，並按應有部分各1/2比例維持共有。
    答辯略以：系爭土地原為被告之祖父林火塗所有，於77年10
    月7日移轉予其子林瑞麟、林瑞經、林正介、林正家、林正
    榮5人，並口頭指定將來土地必須要按照五份，年紀由大到
    小，從右往左依序分配林瑞麟（其過世後的持分由林志昌及
    林欣怡繼承）、林瑞經、林正介、林正家、林正榮。嗣林瑞
    經及林正榮將持分轉賣給原告時，並未通知其他共有人優先
    承買，原告買的時候應該知道分配在哪裡，現在被告願意買
    回原告持分但原告不願意賣，且分割之事未先聯絡溝通即逕
    行起訴，毫無解決誠意。系爭土地上有兩處連幢式房屋，其
    中一間是三合院祖厝，均未辦理保存登記，目前是被告林志
    昌之兄居住，希望依附圖乙案按照祖先交代的分割位置來分
    配，此方案不用送鑑價等語。
三、得心證之理由：
  ㈠按各共有人，除法令另有規定外，得隨時請求分割共有物。
    但因物之使用目的不能分割或契約訂有不分割之期限者，不
    在此限。民法第823條第1項定有明文。查系爭土地為兩造所
    共有，且為鄉村區乙種建築用地，應有部分如附表所示，雙
    方並無不分割期限之約定，該土地亦無依其使用目的不能分
    割情形，惟無法協議為分割之事實，有其所提土地登記第一
    類謄本、地籍圖謄本、照片為證，而且兩造既無法協議為分
    割，縱使原告未與被告先行協商即起訴請求裁判分割，仍合
    於民法第823條第1項之規定，應予准許。
　㈡又按「分割之方法不能協議決定，…法院得因任何共有人之請
    求，命為下列之分配：一以原物分配於各共有人。」，民法
    第824條第2項第1款前段定有明文。共有物分割方法，法院
    應斟酌當事人之意願，共有物之性質，經濟效用，各共有人
    分得土地之完整、利用價值以及全體共有人之利益等公平決
    之。經查：
　⒈系爭土地為接近四方形之不規則形狀土地，西側有林厝巷可
    對聯絡，而地上物分布情形，經本院會同彰化縣北斗地政事
    務所測量人員勘驗現場，並有勘驗測量筆錄及該地政事務所
    收件日期文號110年1月18日北土測字103號之土地複丈成果
    圖在卷可憑。又查：原告主張其因被告建議購買系爭土地應
    有部分，可與同段625地號合併拓寬內部使用道路的需求，
    以及被告答辯祖父林火塗已口頭指定將來土地必須依序分配
    五份，原告買應有部分時應知分配在哪裡，均為對造所否認
    ，而兩造均未能就有利於己之主張舉證以實其說，故均未能
    採取。
　⒉再查，兩造所提出如附圖甲、乙案之分割方法，各共有人所
    分得之土地面積均與各共有人應有部分換算面積相當，茲審
    酌附圖甲案之分割方法，將編號A、B、C部分土地均分配予
    被告，地形均屬方正，且有利於被告間協議維持門牌號碼胡
    厝路290號磚造平房之現狀，以及利用西側林厝巷對外通行
    ，而原告受分配之編號D部分土地日後亦得與原告單獨所有
    之同段625地號土地合併使用並對外通行，毋庸再通行被告
    受分配取得之土地，堪認符合土地之經濟效用；至於附圖乙
    案之分割方法，將編號A、D部分分配予原告，被告分別取得
    編號B、C、E部分土地，不但造成編號B、C、D、E部分土地
    難以對外通行，日後兩造勢必因通行問題再起紛爭，更造成
    門牌號碼胡厝路290號磚造平房有部分將被拆除之情形，對
    於兩造均屬不利，有害於土地之利用價值。
　⒊綜上，本院審酌系爭土地現狀、分割後土地之經濟價值等情
    ，認為附圖甲案之分割方法比附圖乙案之分割方法更有益於
    系爭土地之經濟價值，較為允當，爰分割系爭土地如主文第
    1項所示。
  ㈢本件為請求共有物分割之事件，如由敗訴之被告負擔全部訴
    訟費用，顯失公平，故依民事訴訟法第80條之1規定，酌量
    情形命勝訴之原告負擔一部分訴訟費用，而由兩造按附表所
    示訴訟費用負擔比例負擔。
  ㈣兩造其餘攻擊防禦方法，經斟酌後認為對於判決結果不生影
    響，就不再逐一論述，附此說明。
四、訴訟費用負擔之依據：民事訴訟法第78條、第80條之1、第
    85條第1項但書。 
中　　華　　民　　國　　111 　年　　6 　　月　　15　　日
                  民事第二庭    法　官　陳弘仁
以上正本係照原本作成。
如對判決上訴，應於判決送達後20日內向本院提出上訴狀。如委
任律師提起上訴者，應一併繳納上訴審裁判費。
中　　華　　民　　國　　111 　年　　6 　　月　　15　　日
                                書記官　許雅涵

附表
編號 共有人 應有部分暨訴訟費用負擔比例 1 林正介 1/5 2 林正家 1/5 3 林文仁 2/5 4 林欣怡 1/10 5 林志昌 1/10